臺灣士林地方法院民事判決
                                      110年度訴字第232號
原      告  翁萸韸  
            陳汶杉  
            陳方易  
共      同
訴訟代理人  孫丁君律師
            謝建弘律師
            趙天昀律師
被      告  徐邦誠  
            徐尉閔  
            徐健鈞  
共      同
訴訟代理人  楊晴翔律師
複  代理人  陳立蓉律師    
上列當事人間請求返還不當得利事件，本院於民國111年3月22日
言詞辯論終結，判決如下：
    主      文
原告之訴及假執行之聲請均駁回。
訴訟費用由原告連帶負擔。
    事實及理由
壹、程序事項
　　按訴狀送達後，原告不得將原訴變更或追加他訴，但請求之
    基礎事實同一者，不在此限，民事訴訟法第255條第1項但書
    第2款定有明文。查原告翁萸韸、陳汶杉、陳方易（下合稱
    原告）起訴時聲明第1至3項原為：被告徐邦誠、徐尉閔、徐
    健鈞（下合稱被告）應分別給付原告新臺幣（下同）13萬66
    3元、26萬1,326元、13萬663元，及均自起訴狀繕本送達翌
    日起至清償日止按年息百分之5計算之利息，並統一由翁萸
    韸受領（見本院卷一第11頁），嗣變更、追加聲明為：㈠、
    先位聲明：徐邦誠、徐尉閔、徐健鈞應分別給付原告85萬4,
    231元、162萬982元、85萬5,954元，及如附件一所示之利息
    ，並統一由翁萸韸受領。㈡、備位聲明：⒈被告所有臺北市○○
    區市○段0○段000○000○000○000○號建物（門牌號碼依序為臺
    北市○○區○○路0段00巷0號1至4樓建物，下依序稱系爭1、2、
    3、4樓建物，並合稱系爭建物），占用原告所有臺北市○○區
    市○段0○段000地號（下稱系爭土地），請求核定租金金額如
    附件二「每月租金數額」欄所示；⒉徐邦誠、徐尉閔、徐健
    鈞應分別給付原告85萬4,231元、162萬982元、85萬5,954元
    ，及如附件一所示之利息，並統一由翁萸韸受領（見本院卷
    二第494、495頁），核係本於同一基礎事實所為變更、追加
    ，與前揭規定並無不合，應予准許。
貳、實體事項
一、原告主張：伊之被繼承人即訴外人陳春助於99年6月1日登記
    為系爭土地之共有人（應有部分3分之1），陳春助於106年9
    月15日死亡，由伊繼承上開土地，詎徐邦誠、徐尉閔、徐健
    鈞分別以其所有系爭1樓建物、系爭2樓及4樓建物、系爭3樓
    建物無權占用系爭土地，爰先位依繼承法律關係及民法第17
    9條規定，請求被告給付自104年12月2月起至109年12月1日
    止相當於租金之不當得利。備位依民法第425條之1第2項規
    定，請求核定自104年12月2月起至109年12月1日止租金金額
    ，並請求被告如數給付租金本息等語。並聲明：㈠、先位聲
    明：⒈徐邦誠、徐尉閔、徐健鈞應分別給付原告85萬4,231元
    、162萬982元、85萬5,954元，及如附件一所示之利息，並
    統一由翁萸韸受領；⒉願供擔保請准宣告假執行。㈡、備位聲
    明：⒈系爭建物占用系爭土地，請求核定租金金額如附件二
    「每月租金數額」欄所示；⒉徐邦誠、徐尉閔、徐健鈞應分
    別給付原告85萬4,231元、162萬982元、85萬5,954元，及如
    附件一所示之利息，並統一由翁萸韸受領；⒊願供擔保請准
    宣告假執行。
二、被告則以：伊之祖母即訴外人徐謝綿於55年出資在其所有系
    爭土地上興建系爭建物，徐謝綿生前即陸續將系爭建物移轉
    予其子即訴外人徐國瑞、徐國祥，徐國祥於80年6月11日死
    亡，由其子徐尉閔繼承系爭2樓建物，徐謝綿再於71年9月6
    日贈與系爭4樓建物予徐尉閔，徐謝綿於95年6月8日死亡時
    ，系爭土地由其繼承人徐國瑞、徐尉閔及訴外人林徐黛玉繼
    承，徐國瑞則於95年11月3日將系爭1樓建物、系爭3樓建物
    分別贈與徐邦誠、徐健鈞，徐謝綿生前未曾收取系爭建物占
    用系爭土地之租金，徐國瑞、徐尉閔、林徐黛玉繼承系爭土
    地後，亦未曾收取租金，徐國瑞、徐尉閔、林徐黛玉已默示
    成立分管契約，同意系爭土地無償供系爭建物占用，陳春助
    於99年間向林徐黛玉購買系爭土地應有部分之際，系爭建物
    已然存在，其可得知該分管契約之存在，自應受其拘束。
　　縱該分管契約不存在，系爭建物與系爭土地曾同為徐謝綿所
    有，依民法第425條之1規定或類推適用該條規定，應推定兩
    造間有租賃關係存在，伊並非無權占有。另請求法院核定租
    金之訴為形成之訴，僅得自請求核定之意思表示時起算，不
    得溯及請求該意思表示前之租金，原告乃於110年9月30日向
    伊為請求核定租金之意思表示，自不得請求該意思表示前之
    104年12月2日起至109年12月1日止之租金，且原告之租金請
    求權尚待法院核定後始發生，原告不得就該部分租金請求遲
    延利息。另原告請求核定之租金過高等語，資為抗辯。並聲
    明：㈠、原告之訴及假執行之聲請均駁回；㈡、如受不利判決
    ，願供擔保請准宣告免為假執行。
三、兩造不爭執之事項：
㈠、徐謝綿於43年6月24日以買賣為原因，登記為系爭土地（重測
    前為臺北市○○段0○段0000地號）之所有權人（權利範圍全部
    ）。
㈡、徐謝棉於95年6月8日死亡，系爭土地由其繼承人即林徐黛玉
    、徐國瑞、徐尉閔（自徐國祥代位繼承）繼承，並於99年2
    月3日以分割繼承為原因，登記為系爭土地之共有人。林徐
    黛玉於99年6月1日將系爭土地（應有部分3分之1），以買賣
    為原因，移轉登記予陳春助。陳春助於106年9月15日死亡，
    其繼承人即原告於108年1月8日以繼承為原因，登記為系爭
    土地（公同共有應有部分3分之1）之共有人。
㈢、系爭土地現登記為原告（公同共有應有部分3分之1）、徐尉
    閔（應有部分3分之1）、徐國瑞（應有部分3分之1）所有。
㈣、系爭土地自104年度起至111年之申報地價依序為14萬8,800元
    、21萬1,200元、21萬1,200元、20萬3,200元、20萬3,200元
    、20萬8,800元、20萬8,800元、21萬2,000元。
㈤、系爭1、2、3、4樓建物（重測前依序為大同區建成區建城段1
    184、1185、1186、1187建號）及系爭建物增建部分（如不
    爭執事項㈥編號1、3、5、7、8、10、11所示，下合稱系爭增
    建物）乃徐謝綿於55年間出資起造。徐邦誠於95年11月3日
    以贈與為原因，登記為系爭1樓所有權人，並同時取得系爭1
    樓建物增建部分（如不爭執事項㈥編號1）之事實上處分權；
    徐尉閔於80年10月23日以繼承為原因，登記為系爭2樓建物
    所有權人，並同時取得系爭2樓建物增建部分（如不爭執事
    項㈥編號3）之事實上處分權；徐健鈞於95年11月3日以贈與
    為原因，登記為系爭3樓建物所有權人，並同時取得系爭3樓
    建物增建部分之事實上處分權（如不爭執事項㈥編號5、7）
    ；徐尉閔於71年9月6日以贈與為原因，登記為系爭4樓建物
    所有權人，並同時取得系爭4樓建物增建部分（如不爭執事
    項㈥編號8、10）；系爭頂樓平台增建部分（屋突）之事實上
    處分權人為徐邦誠、徐尉閔及徐健鈞（應有部分依序為1/4
    、1/2、1/4）。系爭建物之歷來移轉登記歷程如下：
編號 建物 原所有權人 移轉歷程 1 系爭1樓建物 林徐黛玉 56年11月1日以新建為原因，登記為所有權人（權利範圍：全部）（本院卷二第29頁）   徐國瑞 63年9月24日以買賣為原因，登記為所有權人（權利範圍：全部）（本院卷一第185頁；卷二第29頁）   徐邦誠 95年11月3日以贈與為原因，登記為所有權人（權利範圍：全部）（本院卷一第136頁） 2 系爭2樓建物 林徐黛玉 56年11月1日以新建為原因，登記為所有權人（權利範圍：全部）（本院卷二第30頁）   徐國祥 63年9月24日以買賣為原因，登記為所有權人（權利範圍：全部）（本院卷一第187頁；卷二第30頁）   徐尉閔 80年10月23日以繼承為原因，登記為所有權人（權利範圍：全部）（本院卷一第187頁）。 3 系爭3樓建物 林徐黛玉 56年11月1日以新建為原因，登記為所有權人（權利範圍：全部）（本院卷一第192頁；卷二第31頁）   徐國瑞 70年5月14日以買賣為原因，登記為所有權人（權利範圍：全部）（本院卷一第192頁）   徐健鈞 95年11月3日以贈與為原因，登記為所有權人（權利範圍：全部）（本院卷一第144、147頁） 4 系爭4樓建物 林徐黛玉 56年11月1日以新建為原因，登記為所有權人（權利範圍：全部）（本院卷二第32頁）   徐謝棉 63年9月24日以買賣為原因，登記為所有權人（權利範圍：全部）（本院卷一第194頁；卷二第32頁）   徐尉閔 71年9月6日以贈與為原因，登記為所有權人（權利範圍：全部）（本院卷一第148、150、194頁） 
㈥、系爭建物占用系爭土地範圍及面積如下：
編號 建物 如附圖標示 面積 （平方公尺） 1 系爭1樓建物增建部分 A 6.62 2 系爭1樓建物 B 81.32 3 系爭2樓建物增建部分 C 6.08 4 系爭2樓建物 D 81.32 5 系爭3樓建物增建部分 E 6.72 6 系爭3樓建物 F 67.93 7 系爭3樓建物增建部分 G 13.39 8 系爭4樓建物增建部分 H 6.72 9 系爭4樓建物 I 55.19 10 系爭4樓建物增建部分 J 18.90 11 系爭頂樓平台增建部分 K 57.95 12 系爭頂樓平台增建部分（屋突） L（涵蓋在K之範圍內） 8.68 
㈦、系爭土地鄰臺北市大同區承德路1段41巷道路，該道路為雙向
    單線、1米92寬，步行4、5分鐘可達捷運中山站，步行6分鐘
    可達臺北車站，步行2分鐘可達建成國中，步行2分鐘可達當
    代藝術館、永豐銀行，步行3分鐘可達京站，步行5分鐘可達
    中山市場，系爭建物目前作為被告住家使用。系爭建物頂樓
    搭建有鐵皮屋頂（即附圖標示K部分），有一小部分為增建
    物（即附圖標示L部分）作為房間使用，增建物外為開放空
    間。
四、本院得心證之理由：
㈠、按共有物分管契約之成立，應由共有人全體以協議訂立，明
    示或默示均可，不以訂立書面為必要，惟所謂默示之意思表
    示，除依表意人之舉動或其他情事，足以間接推知其有承諾
    之效果意思者外，倘單純之沉默，依交易上之慣例或特定人
    間之特別情事，在一般社會之通念，無從認為有一定之意思
    表示者，即不得謂為默示之意思表示。被告抗辯徐國瑞、徐
    尉閔、林徐黛玉已默示成立分管契約，同意系爭土地無償供
    系爭建物占用云云，為原告所否認，自應由被告負舉證之責
    。經查，徐謝綿於43年6月24日以買賣為原因，登記為系爭
    土地之所有權人（權利範圍全部）。徐謝棉於95年6月8日死
    亡，系爭土地由其繼承人即林徐黛玉、徐國瑞、徐尉閔（自
    徐國祥代位繼承）繼承，並於99年2月3日以分割繼承為原因
    ，登記為系爭土地之共有人等情，固為兩造所不爭執（見不
    爭執事項㈠、㈡），惟林徐黛玉於95年6月8日因繼承而成為系
    爭土地共有人之際，已非系爭建物之所有權人（見不爭執事
    項㈤），則林徐黛玉斯時有何與徐國瑞、徐尉閔成立分管契
    約，同意系爭土地無償供系爭建物占用乙節，迄未據被告舉
    證以實其說。再者，林徐黛玉固於95年6月8日繼承系爭土地
    ，惟其於99年2月3日以分割繼承為原因，登記為系爭土地之
    共有人後，隨即於同年99年6月1日將系爭土地應有部分移轉
    登記予陳春助（見不爭執事項㈤），其持有系爭土地之期間
    僅3餘年，且縱林徐黛玉對系爭建物之存在，有未予干涉之
    消極事實，然被告未證明其有何舉動或可基於其他情事，而
    推知林徐黛玉與徐國瑞、徐尉閔間已成立分管契約，同意系
    爭建物無償占用系爭土地，尚難僅因林徐黛玉未請求拆除系
    爭建物或未請求給付使用土地對價之單純沉默，遽以推論有
    默示分管契約之存在，是被告前開所辯，洵非可採。
㈡、按土地及其土地上之房屋同屬一人所有，而僅將土地或僅將
    房屋所有權讓與他人，或將土地及房屋同時或先後讓與相異
    之人時，土地受讓人或房屋受讓人與讓與人間或房屋受讓人
    與土地受讓人間，推定在房屋得使用期限內，有租賃關係，
    其期限不受第449條第1項規定之限制，民法第425條之1第1
    項定有明文。又土地與房屋為各別之不動產，各得單獨為交
    易之標的，且房屋性質上不能與土地使用權分離而存在，亦
    即使用房屋必須使用該房屋之地基，故土地及房屋同屬於一
    人，而將土地及房屋分開、同時或先後出賣，其間雖無地上
    權設定，然除有特別情事，可解釋為當事人之真意，限於賣
    屋而無基地之使用外，均應推斷土地承買人默許房屋承買人
    繼續使用土地。其本旨乃在於房屋所有權與基地利用權一體
    化之體現，以保護房屋既得之使用權，並依民法第425條之1
    有關推定租賃關係存在之規定，以調和土地、建物不同所有
    人間之權益，庶符社會正義之要求（最高法院48年台上字第
    1457號、95年台上字第551號判決意旨參照）。再按民法第4
    25條之1規定雖以所有權讓與為明文，然未辦登記建物因無
    法辦理所有權移轉登記，而僅得以事實上處分權讓與，受讓
    人所取得之事實上處分權，較之所有權人之權能，實屬無異
    ，依上開法條立法意旨，所謂「所有權讓與」，解釋上應包
    括就無法辦理所有權登記之土地或建物受讓事實上處分權之
    情形，始符法意（最高法院99年台上字第1723號判決意旨參
    照）。復按新建之房屋無論已未全部完工，倘依現狀已足避
    風雨可達經濟上使用之目的，即屬土地之定著物，而為民法
    上所指之不動產。又未辦理建物第一次所有權前，房屋所有
    權屬於出資興建之原始建築人（最高法院77年度台上字第79
    0號、96年度台上字第2851號判決意旨參照）。經查：
  ⒈徐謝綿於43年6月24日以買賣為原因，登記為系爭土地之所有
    權人（權利範圍全部），已如前述；又系爭建物及系爭增建
    物乃徐謝綿於55年間出資起造，為兩造所不爭執（見不爭執
    事項㈤），依上開說明，在尚未辦理建物第一次所有權前，
    系爭建物及系爭增建物之所有權即屬於徐謝綿所有，足見系
    爭土地及系爭建物、系爭增建物原同屬徐謝綿所有，嗣轉輾
    由被告受讓系爭建物之所有權與系爭增建物之事實上處分權
    （見不爭執事項㈤），及由原告受讓系爭土地應有部分3分之
    1，揆諸前揭規定及說明，本件應適用及類推適用民法第425
    條之1第1項規定，認原告默許被告繼續使用系爭土地，兩造
    間在系爭建物及系爭增建物得使用期限內，存有租賃關係，
    是被告抗辯有合法占有系爭土地之權源等語，應非無據。
　⒉從而，原告先位依繼承法律關係及民法第179條規定，請求被
    告給付相當於租金之不當得利，即屬無據。
㈢、按民法第425條之1第1項前段之租賃關係，其租金數額當事人
    不能協議時，得請求法院定之，同條第2項固定有明文。惟
    按請求法院核定租金之訴，屬形成之訴，僅得自請求核定之
    意思表示時起算，不得請求承租人給付該意思表示前之租金
    （最高法院109年度台上字第3068號判決意旨參照）。經查
    ，原告係於110年9月29日以民事追加訴之聲明㈡暨爭點整理
    狀追加備位聲明，請求本院核定系爭建物占用系爭土地之租
    金，有該書狀可參（見本院卷二第186至202頁），又該書狀
    係於翌日送達被告，為兩造所不爭執（見本院卷二第208頁
    ），則核定租金判決之效力，應自原告請求核定之意思表示
    時即民事追加訴之聲明㈡暨爭點整理狀繕本送達被告之日即1
    10年9月30日起算，惟原告備位請求核定者，乃該意思表示
    送達被告前之104年12月2月起至109年12月1日止之租金，揆
    諸前開說明，原告此部分請求，即非有據。又原告既不得請
    求核定該期間之租金，則其備位併請求被告給付該期間之租
    金，亦非有理。
五、綜上所述，原告先位依繼承法律關係及民法第179條規定，
    請求徐邦誠、徐尉閔、徐健鈞分別給付85萬4,231元、162萬
    982元、85萬5,954元，及如附件一所示之利息，並統一由翁
    萸韸受領；備位依民法第425條之1第2項規定，請求核定自1
    04年12月2月起至109年12月1日止租金金額如附件二「每月
    租金數額」欄所示，及請求徐邦誠、徐尉閔、徐健鈞分別給
    付85萬4,231元、162萬982元、85萬5,954元，及如附件一所
    示之利息，並統一由翁萸韸受領，均無理由，應予駁回。又
    原告之訴既經駁回，其假執行之聲請即失所依附，應併予駁
    回。
六、本件事證已經明確，兩造其餘主張陳述及所提之證據，經本
    院斟酌後，認與判決結果不生影響，爰不一一論述，附此敘
    明。
七、訴訟費用負擔之依據：民事訴訟法第78條、第85條第2項。
中　　華　　民　　國　　111 　年　　 4　　月　　27　　日
                  民事第一庭  法　官　黃筠雅
以上正本係照原本作成。
如對本判決上訴，應於判決送達後20日內向本院提出上訴狀，若
委任律師提起上訴者，應一併繳納上訴審裁判費，否則本院得不
命補正逕行駁回上訴。
中　　華　　民　　國　　111 　年　　5 　　月　　3 　　日
                              書記官  陳芝箖